【裁判字號】    95,易,1113
【裁判日期】    950919
【裁判案由】    詐欺
【裁判全文】
臺灣高雄地方法院刑事判決              95年度易字第1113號
公  訴  人  臺灣高雄地方法院檢察署檢察官
被      告  丙○○
上列被告因詐欺案件，經檢察官提起公訴（95年度偵緝字第1306
號），本院判決如下：
    主    文
丙○○幫助意圖為自己不法之所有，以詐術使人將本人之物交付
為常業，處有期徒刑拾月。
    事    實
一、丙○○雖預見為他人擔任人頭，有遭利用作為詐騙使用，或
    遂行犯罪目的、逃避查緝之可能，猶基於幫助常業詐欺之不
    確定犯意，於民國92年8 月21日，依姓名年籍不詳，自稱「
    AMY 」之成年男子指示，向堅山建設股份有限公司承租高雄
    市苓雅區○○○路249 號11樓，嗣後又擔任設於上址之長實
    企業行掛名負責人兼總經理，直至93年7 月間止，前2 個月
    並從事面試應徵人員，而獲得共新台幣（下同）640,000 元
    之代價；其後名籍不詳自稱「許耀龍」、「陳筱雅」、「林
    偉奇」、「林雅玲」、「高先生」、「WILLY 」、「ALEX」
    、「AMY 」之成年人，乃基於意圖為自己不法所有之常業詐
    欺犯意聯絡，佯裝為長實企業行員工、主管、客戶等身份，
    分別對應徵後經錄取之庚○○、乙○○、丁○○、戊○○、
    己○○、甲○○等，謊稱外匯保證金交易風險低、獲利大，
    然須操作至一定口數始可領回獲利為詐術，並以之為常業，
    使庚○○、乙○○、丁○○、戊○○、己○○、甲○○等，
    皆誤認長實企業行確有從事外匯保證金交易業務，並陷於錯
    誤，致將如附表所示金額於附表所示時間，陸續匯入TAISUN
     TECHNOLOGY TRADE MANAGEMENT公司設於BANCO TAI FUNG銀
    行，帳號000-0-00000-0 號帳戶內；嗣於93年7 月中旬，長
    實企業行因無預警歇業，丙○○等人亦不知去向，庚○○等
    始知受騙。
二、案經法務部調查局高雄市調查處移送臺灣高雄地方法院檢察
    署檢察官偵查起訴。
    理    由
壹、證據能力部分：
一、按被告以外之人於偵查中向檢察官所為之陳述，除顯有不可
    信之情況者外，得為證據，刑事訴訟法第159 條之1 第2 項
    定有明文。查證人即被害人庚○○、乙○○、丁○○、戊○○、己○○、甲○○等，於偵查中經具結後向檢察官所為陳
    述，雖均屬傳聞證據；惟依現階段刑事訴訟法規定，檢察官
    係代表國家偵查犯罪、實施公訴，依法有訊問被告、證人、
    鑑定人之權，而實務運作時，檢察官偵查中向被告以外之人
    所取得之陳述，原則上均能遵守法律規定，不致於違法取供
    ，故可信度極高，且本案被告並未提出前揭證人於檢察官訊
    問下之陳述，有何顯不可信之情事，則依上開規定，該陳述
    均得作為本案證據。
二、按被告以外之人於審判外之陳述，雖不符前4 條之規定，而
    經當事人於審判程序同意作為證據，法院審酌該言詞陳述或
    書面陳述作成時之情況，認為適當者，亦得為證據；當事人
    、代理人或辯護人於法院調查證據時，知有第159 條第1 項
    不得為證據之情形，而未於言詞辯論終結前聲明異議者，視
    為有前項之同意，刑事訴訟法第159 條之5 定有明文。查證
    人乙○○、丁○○、戊○○、己○○、甲○○等於警詢時之
    陳述，雖係被告以外之人於審判外之陳述，而為傳聞證據，
    然檢察官、被告於本院言詞辯論終結前，均未對之聲明異議
    ，且本院審酌上開證人警詢陳述作成時之情況，並無不適當
    之情形，是依上開規定，其陳述均得作為本案證據。
貳、實體部分：
一、訊據被告固不否認有受指示擔任租賃契約、長實企業行人頭
    ，並同意以前2 個月每月80,000元，之後每月60,000元之代
    價，及前2 月面試應徵人員，其餘時間在辦公室泡茶、看電
    視之工作內容，掛名長實企業行總經理約1 年，共領得640,
    000 元代價之事實，惟矢口否認有何幫助常業詐欺犯行，辯
    稱：並無幫助詐欺之故意云云，經查：
  (一)被害人庚○○、乙○○、丁○○、戊○○、己○○、甲○○
    等，因「許耀龍」、「陳筱雅」、「林偉奇」、「林雅玲」
    、「高先生」、「WILLY 」、「ALEX」、「AMY 」等人（下
    稱「許耀龍」等人）分別假扮不同身分，共同謊稱外匯保證
    金交易風險低、獲利大，而信以為真，故將如附表所示金額
    於附表所示時間，陸續匯入TAIS UN TECHNOLOGY TRADE MAN
    AGEMENT 公司設於BANCO TAI FUNG銀行，帳號000-0-00000-
    0 號帳戶內之事實，業據前開被害人於警詢及偵查中指訴綦
    詳，並有外匯交易操作紀錄表、營業登記資料公示查詢單、
    營利事業暨扣繳單位稅籍線上查調結果、房屋租賃契約書、
    中央銀行外匯局台央外捌字第0940014582號函，暨所附匯往
    國外受款人明細資料影本各1 份，及中國信託商業銀行外匯
    收支或交易申報書影本5 份、匯出匯款申請書影本12份在卷
    足憑（見警卷第6 至11、17至19、23至25、29、48至53頁）
    ，可信為真實。
  (二)按擔任租賃契約當事人、登記作為獨資企業行負責人，均無
    特別嚴格之條件限制，一般人均可擔任，此為一般日常生活
    所熟知之常識，如非涉及不法情事，欲隱藏真實身份，避免
    公權力機關查緝，或為避免出租人追索租金，實無不自行具
    名，而以高額金錢另覓陌生又有前科男子充任之必要；查前
    述租賃契約之租金為每月60,000元，此有房屋租賃契約書1
    份在卷（見警卷第50、51頁），較被告平均自「許耀龍」等
    人處所取得之月報酬為低，加以長實企業行歇業前亦無租金
    未繳之糾紛發生，足見「許耀龍」等人不自任承租人，非為
    圖取免繳租金利益，而係意在掩飾真實身份，避免查緝追捕
    至明。
  (三)況且，虛設公司行號，以各式手段詐取財物後逃匿，復因公
    司登記等相關資料均屬虛偽，致該詐欺行為人得順利隱匿犯
    罪財物，並規避執法人員查緝之案件，多有所聞，且為媒體
    再三報導披露，而為一般人所周知；是以，不得為陌生人及
    營業狀況不明之公司充任人頭，應為一般人生活所應有之認
    知。查被告行為時係50餘歲之成年人，依其智識及經驗，顯
    然足以認知上情；然其自承當時認為有錢拿就好，而在不知
    對方任何真實資料、亦未為相關查證情形下，仍將自己資料
    提供「許耀龍」等人，作為人頭使用，且長達1 年時間多僅
    在長實企業行泡茶、看電視，卻獲取640,000 元之不相當代
    價，縱查無證據可認定被告明知「許耀龍」等人所從事之犯
    罪態樣，惟足以認定「許耀龍」等人嗣後詐取被害人庚○○
    、乙○○、丁○○、戊○○、己○○、甲○○等之財物，並
    未違反被告本意，被告自有幫助「許耀龍」等人詐欺取財為
    常業之未必故意；從而，本案事證明確，被告犯行堪予認定
    。
二、按行為後法律有變更者，適用行為時之法律，但行為後之法
    律有利於行為人者，適用最有利於行為人之法律，刑法第2
    條第1 項定有明文；亦即，該項係規範行為後法律變更所生
    新舊法律比較之準據法，於施行後，自應適用其規定，依「
    從舊從輕」而為比較。查被告行為後，下列被告論罪科刑所
    應適用之刑法條文，業於94年2 月2 日修正公布，並於95年
    7 月1 日生效施行，茲比較如下：
  (一)修正前刑法第340 條常業詐欺罪之法定本刑為1 年以上7 年
    以下有期徒刑，得併科50,000元以下罰金；然刑法修正後，
    已將上開規定刪除，而應就所犯各次詐欺犯行分論併罰，經
    合併計算本案「許耀龍」等人多次詐欺犯行結果，其法定最
    高本刑顯較原常業犯之法定刑為重，是較不利。
  (二)關於刑法第30條幫助犯之規定，原第1 項條文之「幫助他人
    犯罪者」，已修正為「幫助他人實行犯罪行為者」，即從原
    本之嚴格從屬形式立場，改採限制從屬形式立場，故被幫助
    者之行為僅須具備構成要件該當性、違法性，幫助者即成立
    幫助犯，至於被幫助者是否具備有責性，則非所問；是本次
    修法結果，幫助犯之成立條件顯較原條文為寬，而較不利於
    行為人甚明。
  (三)本案被告行為後，上開法律規定既均有修正，然修正後之規
    定，並未較有利於被告，則依前開說明及綜合比較結果，自
    應適用修正前刑法之規定，以為論斷。
三、按刑法上所謂常業犯，指反覆以同種類行為為目的之社會活
    動之職業性犯罪而言，至於犯罪所得之多寡，是否恃此犯罪
    為唯一之謀生職業，則非所問，縱令兼有其他職業，仍無礙
    於該常業犯罪之成立（最高法院85年台上字第510 號判例參
    照）。查名籍不詳自稱「許耀龍」、「陳筱雅」、「林偉奇
    」、「林雅玲」、「高先生」、「WILLY 」、「ALEX」、「
    AMY 」之成年人，係意圖為自己不法所有，以位於高雄市苓
    雅區○○○路249 號11樓之長實企業行辦公處所為固定據點
    ，並以各自佯裝為該企業行員工、主管、客戶之分工方式，
    共同施用詐術，持續1 年於該址實施詐欺取財犯行，並導致
    庚○○、乙○○、丁○○、戊○○、己○○、甲○○等被害
    人陷於錯誤而匯款，所犯顯屬具有反覆實施性之職業犯罪，
    應成立修正前刑法第340 條常業詐欺罪，且上開數人間，存
    有犯意聯絡、行為分擔，為共同正犯；故被告基於幫助故意
    而為犯罪構成要件以外之擔任人頭、應徵員工之幫助行為，
    且時間長達1 年，所為係犯修正前刑法第30條第1 項、第34
    0 條之幫助常業詐欺罪。
四、按刑法上之幫助犯，係對於犯罪與正犯有共同之認識，而以
    幫助之意思，對於正犯資以助力，並未參與實施犯罪之行為
    者而言；因此，如未參與實施犯罪構成要件之行為，且係出
    於幫助之意思提供助力，即屬幫助犯，而非共同正犯。查本
    案被告既僅充當人頭、面試公司人員，而未參與詐騙之犯罪
    構成要件行為，又無證據足以證明被告與實施詐騙之「許耀
    龍」等人間具有犯意聯絡，則其所涉犯行顯僅止於幫助，是
    實行公訴之蒞庭檢察官認被告所為係犯連續詐欺罪，容有誤
    會，惟起訴之基本事實相同，爰變更起訴法條。又被告係基
    於幫助之犯意而為本案犯行，酌依正犯之刑減輕之，即依修
    正前刑法第30條第2 項規定減輕其刑。
五、爰審酌被告前因妨害自由、妨害名譽案件，經法院判處拘役
    刑，素行不良，此有臺灣高等法院被告全國前案紀錄表可憑
    ，又因貪圖利益，即充任租賃契約及長實企業行人頭，不顧
    可能遭他人利用作為犯罪及避免追緝之工具，行為殊不足取
    ，並造成他人重大損失，及其犯後猶矢口否認犯行，未見悔
    意、犯罪所生實害、對社會風氣之不良影響等一切情狀，量
    處如主文所示之刑，以示懲儆。
據上論斷，應依刑事訴訟法第299 條第1 項前段、第300 條，刑
法第2 條第1 項前段、修正前刑法第30條、第340 條，判決如主
文。
本案經檢察官辛○○到庭執行職務。
中    華    民    國    95    年    9     月    19    日
              鳳山刑事第二庭  審判長法  官  邱明弘
                                    法  官  李嘉益
                                    法  官  洪珮婷
以上正本證明與原本無異。
如不服本判決，應於收受送達後10日內向本院提出上訴書狀。
中    華    民    國    95    年    9     月    19    日
                                    書記官  賴朱梅
附表：
┌────┬─────────┬──────┬─────┐
│ 姓  名 │  匯  款  銀  行  │ 匯 款 日 期│ 金    額 │
│        │                  │            │ （美元） │
├────┼─────────┼──────┼─────┤
│ 庚○○ │台灣中小企業銀行高│92年10月31日│20,000    │
│        │雄分行            │92年12月5 日│58,590.88 │
├────┼─────────┼──────┼─────┤
│ 乙○○ │中國信託商業銀行外│93年2 月13日│12,054.73 │
│        │匯作業中心        │93年2 月19日│18,064.13 │
│        │                  │93年3 月11日│ 5,987    │
├────┼─────────┼──────┼─────┤
│ 丁○○ │中國信託商業銀行外│93年3 月16日│23,941.34 │
│        │匯作業中心        │93年3 月18日│36,052.27 │
│        │                  │93年3 月25日│ 6,011.24 │
│        │                  │93年4 月7 日│15,156.11 │
│        │                  │93年4 月29日│23,991.6  │
│        │                  │93年4 月29日│11,995.8  │
│        │                  │93年4 月29日│11,995.8  │
│        │                  │93年5 月13日│23,700.19 │
├────┼─────────┼──────┼─────┤
│ 戊○○ │中小企業銀行      │93年2 月3 日│15,003.75 │
│        │彰化銀行高雄分行  │93年2 月9 日│ 6,013.23 │
│        │土地銀行高雄分行  │93年3 月25日│25,000    │
├────┼─────────┼──────┼─────┤
│ 己○○ │彰化商業銀行高雄分│93年6 月3 日│35,704.34 │
│        │行                │            │          │
├────┼─────────┼──────┼─────┤
│ 甲○○ │大眾商業銀行營業部│93年7 月5 日│17,762    │
└────┴─────────┴──────┴─────┘


司法院資訊處製作；財團法人民間司法改革基金會備份。
